臺灣苗栗地方法院民事簡易判決　　　　93年度苗簡字第535號
原　　　告　財政部國有財產局臺灣中區辦事處新竹分處
法定代理人　戊○○
訴訟代理人　丁○○
　　　　　　丙○○
被　　　告　乙○○
訴訟代理人　甲○○
上列當事人間請求土地所有權移轉登記事件，本院於民國94年8
月9 日言詞辯論終結，判決如下：
    主  文
被告應將坐落苗栗縣南庄鄉○○段一０九０地號如附圖所示A 部
分，面積十九點二二平方公尺及如附圖所示C 部分，面積七點六
六平方公尺之土地，辦理分割後再移轉登記為原告所有。
訴訟費用由被告負擔。
    事實及理由
壹、原告之聲明：如主文所示。
貳、事實摘要：
一、原告方面：
（一）按國有財產法第52條之2 規定：「非公用財產類之不動產
      ，於民國35年12月31日以前已供建築、居住使用至今者，
      其直接使用人得於民國104 年1 月13日前，檢具有關證明
      文件，向財政部國有財產局或所屬分支機構申請讓售」。
      坐落苗栗縣南庄鄉○○段1090地號土地（下稱系爭土地）
      面積87.05 平方公尺，前經被告以93年1 月8 日承購國有
      非公用不動產申請書檢附相關證明文件，依前開規定，向
      原告申請辦理承購，經原告審認符合規定，同意讓售，並
      於93年4 月23日將系爭土地移轉登記予被告。嗣後訴外人
      彭五妹及溫雪嬌二人陳情系爭土地經測量結果，被告實際
      建築、居住使用之範圍僅限於如附圖所示B 部分土地，其
      餘如附圖所示A 、C 部分分別由溫雪嬌及彭五妹之建物占
      用，依前開規定，原告即不得將系爭土地之全部讓售予被
      告。
（二）按法律行為違反強制或禁止規定者無效，民法第71條定有
      明文。本件原告依國有財產法第52條之2 得讓受之土地範
      圍，僅限於直接使用人即被告建築、居住使用之範圍，是
      兩造所定買賣契約即有違反國有財產法之強制規定而無效
      。再者，被告曾書立切結書，切結其為系爭土地之直接使
      用人，如有不實，願無條件任由原告解除系爭土地之買賣
      關係，並同意回復國有登記。而經測量結果，被告僅為系
      爭土地如附圖所示B 部分之直接使用人，為此原告自得依
      切結書解除系爭土地如附圖所示A 、C 部分之買賣契約，
      並請求被告將如系爭土地附圖所示A 、C 部分辦理分割後
      移轉登記為原告所有，為此提起本訴。
（三）對被告抗辯所為之陳述：系爭土地原由原告出租予被告，
      在85年間被告向原告承租系爭土地時，業經地政機關就被
      告實際使用之範圍辦理地籍分割，當時測量之結果係被告
      使用系爭土地之全部範圍。惟當時測量結果可能有誤，而
      原告本次出售系爭土地時，未經再度測量，即以85年間之
      測量結果認系爭土地全部均為被告所使用，故將系爭土地
      全部讓售予被告。
二、被告方面：
（一）查坐落系爭土地上之建物門牌號碼為苗栗縣南庄鄉○○街
      12號（下稱系爭建物），係於35年間，由訴外人陳義程之
      祖父建造並出售予被告之父親吳廷滿，吳廷滿再將之贈與
      予被告，此有買賣契約級南庄鄉東村辦公處證明書為憑。
      而依該買賣契約所示，被告之父買賣之範圍係包括「屋上
      連櫞瓦柵下連基地（建物敷地）稱為基地，並四圍之門窗
      戶扇板壁俱全一地，浮沉石砌一切在內」，並約定「範圍
      面踏界址，東、西、南至應由舊屋簷之小水圳半額，均有
      北至本房屋棟下之小石為界石之約定」，由此可見，被告
      使用之範圍，不僅包括建物本身，尚包括四周之排水地及
      採光、修繕空間。
（二）原告使用系爭土地達面積87.05 平方公尺，且歷年來均以
      此繳交租金，足見被告使用之範圍包括系爭土地如附圖所
      示A 、C 部分，且係合法取得系爭土地之所有權。至於彭
      五妹、溫雪嬌係越界建築，依附在系爭建物之牆壁，被告
      遲至93年4 月間始取得系爭土地之所有權，故多年來未向
      其等請求拆屋還地，是系爭建物建築在先，彭五妹、溫雪
      嬌之房屋建築在後，且其二人從未提出向原告承租之證明
      ，足見其二人就系爭土地為無權占有。
（三）國有財產法第52條之2 ，需在35年12月31日前已經建築房
      屋，居住使用至今者，方可適用該規定，依原告所提出彭
      五妹、溫雪嬌之陳情書所示，其等之房屋分別於49年、52
      年興建，依法亦不得申請承購、承租，故原告以此主張解
      除兩造買賣關係亦屬無據。
參、法院之判斷：
一、查兩造不爭執之事實為：
（一）被告於93年1 月8 日以承購國有非公用不動產申請書，並
      檢附相關證明文件，依國有財產法第52條之2 之規定，向
      原告申請辦理承購系爭土地，經原告審認符合規定，同意
      讓售，並於93年4 月23日將系爭土地移轉登記為被告所有
      。
（二）經測量結果，被告之系爭建物坐落於系爭土地如附圖所示
      B 部分，面積60.17 平方公尺，溫雪嬌之建物占用系爭土
      地如附圖所示A 部分，面積19.22 平方公尺，彭五妹之建
      物占用系爭土地如附圖所示C 部分，面積7.66平方公尺。
（三）被告向原告申請承購系爭土地時，曾書立切結書，記載「
      切結其至繳款時仍為系爭土地之直接使用人，如有不實，
      願意無條件任由原告隨時解除該國有土地之買賣關係，如
      業經辦妥產權移轉登記者，並同意辦理回復國有登記」。
      以上並有原告提出之承購國有非公用不動產申請書、切結
      書、國有土地產權移轉證明書、土地登記謄本、地籍圖謄
      本、陳情書、國有土地勘查表為證，並經本院至現場勘驗
      ，囑託苗栗縣頭份地政事務所派員測量屬實，並製有現場
      照片、勘驗筆錄及土地複丈成果圖在卷可憑。
二、本件兩造所爭執者，乃原告是否得主張解除系爭土地如附圖
    所示A、C部分土地之買賣契約？經查：
（一）按國有財產法第52條之2 規定：「非公用財產類之不動產
      ，於民國35年12月31日以前已供建築、居住使用至今者，
      其直接使用人得於民國104 年1 月13日前，檢具有關證明
      文件，向財政部國有財產局或所屬分支機構申請讓售」。
      又依辦理國有財產法第52條之2 讓售案件注意事項第4 條
      規定，依國有財產法第52條之2 讓售之國有土地範圍，以
      主體建物、居住使用場所或附屬設施實際使用之範圍為限
      。該事項第5 條規定，國有土地之「直接使用人」，係指
      其地上已有私有建築物，包括主體建物及併同主體建物居
      住使用之場所或附屬設施者而言，依據前開規定，符合國
      有財產法第52條之2 規定之土地直接使用人得向原告申請
      讓售主體建物及附屬設施實際使用之範圍。又國有財產法
      第52條之2 僅規定得申請讓售土地之資格、要件及程序，
      至於是否讓售、出售之範圍及價格為何，原告均有審查及
      決定之權限，縱使原告審核是否讓售及讓售之範圍與相關
      法令規定尚有不符，國有財產法亦無使該買賣契約無效之
      法律效力規定，故該國有財產法第52條之2 之規定，並非
      民法第71條所指之強制規定，是原告主張兩造間買賣系爭
      土地之契約因違反國有財產法第52條之2 之強制規定而無
      效等語，並不足採。
（二）惟被告向原告申請承購系爭土地時，曾立書據切結其至繳
      款時仍為系爭土地之直接使用人，如有不實，願意無條件
      任由原告隨時解除該土地之買賣關係，如業經辦妥產權移
      轉登記者，並同意辦理回復國有登記等情，業如前述，是
      該切結之事項即為兩造買賣契約之一部分，為兩造所約定
      得解除契約之事由。而本件經測量結果，被告之系爭建物
      坐落於系爭土地如附圖所示B 部分，面積60.17 平方公尺
      ，其餘如附圖所示A 部分面積19.22 平方公尺，C 部分面
      積7.66平方公尺，則分別由溫雪嬌及彭五妹之房屋占用。
      是被告僅居住、使用如附圖所示B 部分，為該部分之直接
      占有人，就該部分土地符合前述國有財產法第52條之2 及
      讓售案件注意事項所指之直接使用人資格。至於如附圖所
      示A 、C 部分因有溫雪嬌、彭五妹之建物占用，被告並非
      該部分之直接使用人。據此而論，被告所切結之事項即有
      不實，依雙方之約定，原告即得主張解除契約。
（三）被告雖以系爭土地之全部範圍均係被告之父親吳廷滿向前
      手買受，係遭彭五妹、溫雪嬌越界建築、無權占有系爭土
      地，且被告歷年來向原告承租系爭土地，並按系爭土地全
      部之面積繳交租金等語置辯。惟不論彭五妹、溫雪嬌是否
      有權占有系爭土地，系爭土地如附圖所示A 、C 部分均因
      溫雪嬌、彭五妹之建物占有，而使被告就該部分不具備國
      有財產產法第52條之2 所規定直接使用人之地位，且依原
      告提出之陳情書所示，彭五妹、溫雪嬌主張其等自49年、
      52年即占有系爭土地，此亦為被告所不爭，足認被告就附
      圖所示A 、C 部分並不符國有財產法第52條之2 所規定「
      自35年建築、居住使用迄今」之申請讓售要件，被告切結
      之事項既與現狀不符，則依被告所書立之切結書，原告即
      得行使解除權，就系爭土地如附圖所示A 、C 部分解除買
      賣契約。
（四）綜上所述，原告主張解除系爭買賣契約如附圖所示之A 、
      C 部分，並於本件訴訟中為解除之意思表示，核屬有據。
三、按契約解除時，當事人雙方負回復原狀之義務，由他方受領
    之給付物，應返還之，民法第259 條第1 款定有明文。本件
    原告已解除就如附圖所示A 、C 部分土地之買賣契約，從而
    ，原告訴請被告就該部分之土地辦理地籍分割後，再移轉登
    記為原告所有，為有理由，應予准許。
四、末按命債務人為一定之意思表示之判決確定或其他與確定判
    決有同一效力之執行名義成立者，視為自其確定或成立時，
    債務人已為意思表示，強制執行法第130條第1項定有明文。
    本件原告係請求被告將系爭土地如附圖所示A 、C 部分辦理
    地籍分割後，將所有權移轉登記予原告，係請求命被告為分
    割、移轉所有權之意思表示，待判決確定時，應視為已為意
    思表示，茲判決尚未確定，固無執行之可言，即日後確定，
    亦無待於執行，是本件雖係依民事訴訟法第427 條第1 項所
    為被告敗訴之判決，惟其性質上不適於為假執行，本院即無
    從依民事訴訟法第389 條第1 項第3 款規定，依職權宣告假
    執行，附此敘明。
五、本件事證已臻明確，兩造其餘攻擊防禦方法，均核與本件判
    決結果不生影響，爰不一一贅述，附此敘明。
六、據上論結，本件原告之訴為有理由，依民事訴訟法第436 條
    第2 項、第78條，判決如主文。
中　　華　　民　　國　　94　　年　　8 　　月　　23　　日
                  苗栗簡易庭法　官　曾明玉
以上正本係照原本作成。
如對本判決上訴，須於判決送達後20日內向本院提出上訴狀。
                        書記官　劉依緹
中　　華　　民　　國　　94　　年　　8 　　月　　23　　日
